【裁判字號】    99,交聲,1382
【裁判日期】    991117
【裁判案由】    違反道路交通管理處罰條例聲明異議
【裁判全文】
臺灣臺北地方法院交通事件裁定        99年度交聲字第1382號
原處分機關  臺北市交通事件裁決所
異  議  人
即受處分人  甲○○
上列受處分人因違反道路交通管理處罰條例案件，對於臺北市交
通事件裁決所民國99年7月27日所為之裁決（北市裁催字第裁22-
AEX176690號）聲明異議，本院裁定如下：
    主  文
原處分撤銷。
甲○○汽車駕駛人，駕駛汽車經測試檢定酒精濃度超過規定標準
，處罰鍰新臺幣貳萬伍仟元，並吊扣普通重型機器腳踏車駕駛執
照拾貳個月。
    理  由
一、原處分意旨略以：異議人即受處分人甲○○於民國97年9月5
    日凌晨3時36分許飲用酒類後，騎乘車牌號碼3JG-500號重型
    機車行經臺北市○○○路○段181巷7弄口時，為警攔檢，測
    得其呼氣酒精濃度值每公升0.57毫克，已超過規定標準0.55
     毫克，當場製單舉發（北市警交字第AEX176690號），因而
    依道路交通管理處罰條例第35條第1項第1款規定，裁處罰鍰
    新臺幣（下同）4萬5000元，吊扣駕駛執照12個月，及施以
    道路交通安全講習之處分。
二、異議意旨略以：異受處分人前揭交通違規行為，業經臺灣臺
    北地方法院檢察署檢察官為緩起訴處分（97年度偵字第
    21232號）確定，並據以向財團法人犯罪被害人保護協會臺
    灣臺北分會支付2萬元及接受10小時之交通安全講習課程完
    成，故基於行政罰法第26條「一罪不二罰」之法理，行政機
    關應返還異議人於98年12月18日先行繳納裁決所之罰鍰
    45,000元，並應撤銷交通安全講習之處分等語。
三、按汽車駕駛人飲用酒類或其他類似物後其吐氣所含酒精濃度
    超過每公升0.25毫克或血液中酒精濃度超過百分之0.05以上
    者，不得駕車，道路交通安全規則第114條第2款定有明文。
    而汽車駕駛人，駕駛汽車經測試檢定酒精濃度超過規定標準
    者，處新臺幣15,000元以上60,000元以下罰鍰，並當場移置
    保管其車輛及吊扣其駕駛執照1年，並應接受道路交通安全
    講習，道路交通管理處罰條例第35條第1項第1款、第24條第
    1項第2款分有明文。經查：
  (一)受處分人在前揭時、地，於飲酒後騎乘車牌號碼3JG-500號
    重型機車，經警攔檢測得受處分人呼氣酒精濃度達每公升0.
    57毫克，嗣經臺灣臺北地方法院檢察署檢察官於97年10月9
    日以97年度偵字第21232號為緩起訴處分，緩起訴期間為1年
    ，並命受處分人應於緩起訴處分確定後6個月內，向財團法
    人犯罪被害人保護協會臺灣臺北分會支付2萬元，並於緩起
    訴處分確定後10個月內接受10小時之交通安全講習，嗣該緩
    起訴處分經臺灣高等法院檢察署於97年11月10日駁回職權再
    議而告確定，緩起訴期間自97年11月10日至98年11月9日，
    受處分人已履行緩起訴處分之條件，且緩起訴期滿未經撤銷
    等事實，有臺灣臺北地方法院檢察署97年度偵字第21232 號
    緩起訴處分書、臺灣高等法院檢察署97年度上職議字第1274
    1號處分書、臺灣高等法院被告前案紀錄表、彰化銀行98年1
    月19日匯款回條聯及交通安全法治教育講習選課表各1份附
    卷可稽，上情可堪認定。
  (二)按行政罰法第26條規定：「一行為同時觸犯刑事法律及違反
    行政法上義務規定者，依刑事法律處罰之。但其行為應處以
    其他種類行政罰或得沒入之物而未經法院宣告沒收者，亦得
    裁處之。前項行為如經不起訴處分或為無罪、免訴、不受理
    、不付審理之裁判確定者，得依違反行政法上義務規定裁處
    之。」，此即揭示一事不二罰原則，考其立法目的，無非以
     一行為同時觸犯刑事法律及違反行政法上義務規定時，由
    於刑罰與行政罰同屬不法行為之制裁，而刑罰之懲罰作用較
    強，依刑事法律處罰即足資警惕，實無再處行政罰之必要，
    但罰鍰以外之沒 入或其他種類行政罰，因兼具維護公共秩
    序之作用，為達行政目的，行政機關仍得併予裁處。又所稱
    「其他種類行政罰」，係指違反行政法上之義務應受「裁罰
    性」之「不利處分」而言  ，依行政罰法第2 條規定，包括
    限制或禁止行為之吊扣證照處分及警告性之講習處分在內。
  (三)又刑事訴訟法第253條之1所指之緩起訴處分，係介於起訴與
    微罪職權不起訴間之緩衝設計，在內容及要件上與依刑事訴
    訟法第252條所為之不起訴處分均有所不同，又檢察官對被
    告為緩起訴處分時，依刑事訴訟法第253條之2第1項規定，
    得課被告予一定之負擔或指示，其中緩起訴之被告若依檢察
    官緩起訴處分命令，向公益團體繳納捐款，即係履行檢察官
    為緩起訴處分命令，該等金錢給付，並得為民事強制執行名
    義，名義上雖非刑罰，但仍是一種特殊的處遇措施，造成駕
    駛人之財產減少或義務增加，性質上亦屬干預人民自由之處
    分，與刑事制裁無異，實質上則為刑事處罰。再者，縱認該
    捐款命令因未經法院裁判所為之處罰，非刑事處分，但捐款
    行為究具行政罰鍰之性質，自不應就同一行為再受行政罰鍰
    （臺灣高等法院96年11月刑事庭庭長法律問題研討會決議參
    照），而有行政罰法第26條第1項「一事不二罰」規定之適
    用；另依道路交通管理處罰條例第35條第8款規定：「前項
    汽車駕駛人，經裁判確定處以罰金低於本條例第92條第3項
    所定最低罰鍰基準規定者，應依本條例裁決繳納不足最低罰
    鍰之部分。」及違反道路交通管理事件統一裁罰基準及處理
    細則第2條所定「違反道路交通管理事件統一裁罰基準表」
    ，即「汽車駕駛人駕駛機器腳踏車，飲酒後其吐氣所含酒精
    成份超過每公升0.55毫克以上，應處最低罰鍰4萬5000元；
    同時違反刑事法律者，經裁判確定處以罰金低於本條例第92
    條第3項所定最低罰鍰基準規定者，應依本條例裁決繳納不
    足最低罰鍰之部分」之相關規定觀之，倘駕駛人所支付之緩
    起訴處分金，未達道路交通管理處罰條例第92條第3項所定
    最低罰鍰基準規定者，仍須補繳不足最低罰鍰之部分，始為
    適法。是檢察官為緩起訴處分並命向公益團體捐款者，其捐
    款解釋上亦屬道路交通管理處罰條例第35條第8項所規定之
    罰鍰，監理機關雖不得再為行政裁罰，惟若駕駛人所支付之
    緩起訴處分金，未達道路交通管理處罰條例第92條第3項所
    定最低罰鍰基準規定者，依該條例第35條第8項之規定，仍
    須補繳不足最低罰鍰之部分（臺灣高等法院暨所屬法院98
    年法律座談會刑事類提案第24號提案研討結果參照）。
  (四)本件受處分人上開酒後駕車之行為，係屬同時觸犯刑事法律
    及違反行政法上義務規定之行為，且經檢察官為緩起訴處分
    ，命受處分人向財團法人犯罪被害人保護協會臺灣臺北分會
    捐款2萬元，並接受10小時之交通安全講習，揆諸前揭說明
    ，受處分人支付緩起訴處分公益捐款2萬元之部分，因未達
    道路交通管理處罰條例第92條第3所定之最低罰鍰基準規定
    ，依前揭說明，仍應依該條例第35條第8項之規定，補繳不
    足最低罰鍰之差額2萬5000元，至上開緩起訴處分命受處分
    人接受交通安全法治教育講習之部分，究其性質、目的及實
    施內容，乃與行政罰法第2條第4款其他種類行政罰之警告性
    處分無異，則行政機關即無得再依道路交通管理處罰條例第
    24 條第1項第2款對異議人為重複裁處交通安全講習之必要
    ，至吊扣小型車普通駕駛執照之部分為行政罰法第2條第1款
    所稱其他種類行政罰之限制或禁止行為之處分，依前揭所述
    ，行政機關仍得併予裁處，而無違一事不二罰之原則。又異
    議人已先溢繳罰鍰之部分，應於本裁定確定後，向所繳納罰
    鍰之行政機關提出申請，由行政機關另依法定程序為適法之
    處理，併此說明。
  (五)至原處分機關雖援引交通部95年7月17日交路字第095000698
    6 號函釋以法務部行政罰法諮詢小組第1次會議記錄，認「
    緩起訴者乃附帶條件的不起訴處分，亦即是不起訴的一種」
    ，而認應維持原處分云云。惟按法官依據法律獨立審判，憲
    法第80條定有明文。各機關依其職掌就有關法規為釋示之行
    政命令，其法規位階並非法律，法官於審判案件時，並不受
    其拘束，附此敘明。
四、綜上所述，受處分人確有在上開時、地，因酒後駕駛機車，
    經測試呼氣中酒精濃度超過規定標準之違規行為，原處分機
    關依道路交通管理處罰條例第35條第1項第1款規定，裁處吊
    扣駕照部分，於法並無不合。至原處分裁處受處分人罰鍰4
    萬5000元及施以道路交通安全講習部分，難認為允當，受處
    分人以此部分違法為由，聲明異議，為有理由。又本件異議
    人於聲明異議狀中雖僅就罰鍰及交通安全講習之處分部分聲
    明異議，就吊扣部分並未明確提及，惟該吊扣駕駛執照部分
    與其交通違規行為是否存在具有緊密關係，且與罰鍰及交通
    安全講習部分係屬一處分，無從分離，本院自應予以審理，
    爰將原處分撤銷，並自為裁定如主文第2項所示，以資適法
    。
據上論斷，應依道路交通管理處罰條例第87條第2項、道路交通
事件處理辦法第19條前段之規定，裁定如主文。
中    華    民    國    99    年    11  月     17    日
                        交通法庭法  官  莊書雯
上正本證明與原本無異。
如不服本裁定，應於裁定送達後5日內向本院提出抗告狀。
                                書記官  葉宜玲
中    華    民    國    99    年    11    月    17    日

司法院資訊處製作；財團法人民間司法改革基金會備份。
